臺灣宜蘭地方法院民事判決　　　　　　　100年度訴字第218號
原　　　告　李漢昌
訴訟代理人　林健智律師
被　　　告　李春來
訴訟代理人　吳振東律師
複　代理人　蕭育芳
上列當事人間土地所有權移轉登記事件，本院於民國100年11月2
4日言詞辯論終結，判決如下：
    主  文
原告之訴駁回。
訴訟費用新臺幣貳萬壹仟零玖拾柒元由原告負擔。
    事  實  及  理  由
一、原告起訴主張：
(一)、查坐落宜蘭縣礁溪鄉○○○段1035地號（重測前為十六結段
    十六結小段53地號）土地為兩造之父親李水龍所有。李水龍
    在世時欲將其名下之不動產（即十六結段十六結小段53之3
    、141、46-1、80、142、88、53地號）分家而贈與兩造，因
    各筆土地面積大小不一，遂將同段53之3、141地號及同段
    46-1、80、142、88地號各作一籤號由兩造共同抽取，而同
    段53地號則由兩造共有。經抽籤結果被告取得同段53之3、
    141地號土地2筆、原告取得同段46-1、80、142、88地號土
    地4筆。至於同段53地號由兩造共有各取得1/2，因當時農業
    發展條例第30條規定農地不得移轉為共有而無法將同段53地
    號移轉為兩造。雙方約定將原告所有同段53地號應有部分1/
    2借名登記予被告名下，待日後能移轉或共有時再為移轉或
    分割，遂由被告於書立家書言明「分書父李水龍同髮妻李張
    阿有所生之三男五女長男已去世、次男李春來婚後收養李秀
    梅養女因夫妻不睦後離婚至今尚未配婚參男漢昌五女各有子
    女成群。完成養育義務。余因年老力衰難以督理家務為特邀
    請親族共同酌議將田地十六結路53之1番號做為兄弟共業、
    山地建地房屋尚未分清，由家父管理、田地兄弟用運抽、次
    男春來抽五十三番之三及壹百四十一番號田地貳筆，參男漢
    昌抽四十六番地及八十八番地等四筆田地…」（由被告所書
    立之家書為十六結路53之1番地，惟十六結路53之1地號自始
    即非先父李水龍所有，而同段53地號方為李水龍所有，故該
    分書上所寫之53之1地號為錯誤，應更正為同段53地號）。
    李水龍並於67年2月21日依此家書為移轉贈與予兩造。今農
    業發展條例第30條業已修改廢止田地不得移轉為共有之規定
    ，為此原告請求被告移轉系爭土地1/2。
(二)、依兩造於80年5月27日由林雪娥代書所立之協議書內容亦可
    佐證宜蘭縣礁溪鄉○○○段1035地號（重測前為十六結段十
    六結小段53地號）土地由兩造共有各1/2，因當時土地法第
    30 條及農業發展條例第22條規定田地無法移轉為共有。雙
    方約定將原告所有同段53地號應有部分1/2借名登記予被告
    名下。今上開田地不得為共有之規定業已廢除，故原告以本
    訴狀繕本之送達為終止借名契約之表示，請求被告將系爭土
    地移轉1/2予原告。雖上開協議書第7條規定父李水龍名下所
    僅留之田地139、140、75、94地號土地之由兩造各1/2共有
    。惟於父李水龍於81年9月1日亡故後，雙方再行就上開被繼
    承人李水龍所遺留之139、75、94、94-1、140地號重新為新
    的約定並由黃春茂代書於81年12月21日書立遺產繼承分割協
    議書，而就80年5月27日之協議書第7條規定之139、75、94
    、140地號作一變更，即原告取得75、94、94-1 、140地號
    ，被告取得139地號，至於同段53地號因非屬李水龍遺產即
    不再此一重新約定之範圍內。
(三)、爰為訴之聲明：被告李春來應將坐落宜蘭縣礁溪鄉○○○段
    1035地號田地面積2,385.113平方公尺移轉應有部分1/2予原
    告。
二、被告答辯則以：
(一)、被告於67年2月21日依其先父李水龍之意思，代筆原證一之
    家書，就李水龍所有之財產加以分配，約定將礁溪鄉○○○
    段十六結小段53地號土地贈與於兩造並維持共有，並由原告
    及被告分別取得同段53-3、141與46-1、80、142、88地號土
    地，其他建地及房屋則未分配，仍由李水龍管理等情，業據
    被告陳述綦詳，核與證人即兩造之姊黃李阿惜、妹林李美完
    於鈞院100年10月20日言詞辯論時之證詞相符，並有原證一
    之家書在卷可稽。80年5月27日，兩造委由代書林雪娥代筆
    原證七之協議書，由其父李水龍見證（立會），約定當時登
    記在被告名下之系爭53地號土地由兩造各分得應有部分1/2
    ，俟土地不得細分共有之法令限制規定廢止後，再行移轉登
    記與原告；同段139地號建地持分1/6、140地號建地全部、
    75 地號建地持分1/3、94地號建地持分1/2等4筆土地，當時
    仍登記在李水龍名下，俟李水龍壽終後再由兩造均分繼承之
    。足見兩造於簽訂上開協議書時，其父李水龍已將當時登記
    在被告名下之系爭53地號田地及登記在李水龍名下之同段13
    9、140、75、94地號建地，平均分配與兩造。
(二)、嗣李水龍於81年9月1日死亡，兩造於辦理李水龍所留遺產之
    繼承登記時，以系爭53地號土地本登記為被告所有，依當時
    法令規定不得細分為共有，而該法令限制規定之修正復遙遙
    無期，爰另達成變更原證七所示協議書約定之協議，而以系
    爭53地號土地既登記在被告名下，就歸被告所有，但為求公
    平，乃僅將上開礁溪鄉○○○段十六結小段139地號建地（
    面積0.1125公頃，應有部分6分之1）歸被告繼承取得；其餘
    同小段75地號田地（面積0.3463公頃，應有部分3分之1）、
    同段94地號建地（面積0.0270公頃，應有部分2分之1）、同
    段94-1地號建地（面積0.0270公頃，應有部分2分之1）、同
    段140地號土地建地(面積0.0320公頃，所有權全部）則歸原
    告繼承取得（見被證一之遺產繼承分割協議書），並委任黃
    春茂代書辦理繼承登記，足見兩造依上開81年12月21日遺產
    繼承分割協議書辦理繼承登記時，已同意將該登記在被告名
    下之53地號土地，逕分歸被告取得，而不再列入該遺產繼承
    分割協議書。否則被告非至愚之人，如非原告已同意將系爭
    53地號田地全筆分歸被告所有，被告豈甘願放棄其本應分得
    同段139、140、75、94地號建地所有權1/2之繼承權。故原
    告主張李水龍死亡後，雙方再行就李水龍所遺留之同段139
    、75、94、94-1、140地號重新為新約定，並由黃春茂代書
    於81年12月21日書立遺產繼承分割協議書，而就80年5月27
    日協議書第七條規定之139、75、94、140地號作一變更，即
    原告取得75、94、94-1、140地號，被告取得139地號，至於
    同段53地號因非屬李水龍遺產，即不再此一重新約定之範圍
    內云云，殊非可採。
(三)、依證人林李美完於鈞院100年10月20日言詞辯論時之證言可
    知，兩造於簽訂上開81年12月21日遺產繼承分割協議書時，
    已同意系53地號田地全部分歸被告所有，否則原告豈會將該
    筆田地全部交由被告耕作，而未要求輪耕，長期以來未提出
    異議之可能？故原告主張：依兩造於80年5月27日所簽之協
    議書，可證礁溪鄉○○○段1035地號（重測前為十六結段十
    六結小段53地號）由兩造共有各二分之一，因當時法令規定
    田地無法移轉為共有，雙方約定將該53地號土地應有部分二
    分之一借名登記在被告名下，茲該田地不得為共有之規定已
    廢除，原告爰以訴狀繕本之送達為終止借名契約之表示，請
    求被告將該土地移轉二分之一予原告云云，即無足取。並聲
    明：請求駁回原告之訴。
三、本件經本院整理，並經兩造同意之兩造之不爭執事實及爭點
    如下：
(一)、不爭執事實：
１、坐落宜蘭縣礁溪鄉○○○段1035地號（重測前為十六結段十
    六結小段53地號，下稱系爭土地）為兩造之父親李水龍所有
    。
２、被告於67年2月21日依李水龍之意思，代筆原證一之家書，
    就李水龍所有之財產加以分配，約定將系爭53地號土地贈與
    於兩造並維持共有，並由原告及被告分別取得同段53-3、14
    1與46-1、80、142、88地號土地，其他建地及房屋則未分配
    ，仍由李水龍管理。
３、嗣於80年5月27日，兩造委由代書林雪娥代筆原證七之協議
    書，由其父李水龍見證（立會），約定當時登記在被告名下
    之系爭53地號土地，由兩造各分得應有部分1/2，俟土地不
    得細分共有之法令限制規定廢止後，再行移轉登記與原告；
    同段139地號建地持分1/6、140地號建地全部、75地號建地
    持分1/3、94地號建地持分1/2等4筆土地，當時仍登記在李
    水龍名下，俟李水龍壽終後再由兩造均分繼承之。
４、李水龍於81年9 月1日亡故後，兩造再行就上開被繼承人李
    水龍所遺留之139、75、94、94-1、140地號土地為分配，並
    由黃春茂代書於81年12月21 日書立被證一之遺產繼承分割
    協議書，由原告取得75地號田地（面積0.3463公頃，應有部
    分1/3）、94地號建地（面積0.0270公頃，應有部分1/2）、
    94-1地號建地（面積0.0270 公頃，應有部分1/2）、140地
    號土地建地（面積0.0320公頃，所有權全部）。上開事實復
    有土地登記簿謄本、原證一之家書、原證七之協議書、被證
    一之遺產繼承分割協議書可證。
(二)、兩造之爭點為：系爭53地號土地是否在於被證一所示分配遺
    產之範圍外，為兩造所未分配之土地？而應由兩造於本件再
    為分配？查：
１、按當事人主張有利於己之事實者，就其事實有舉證之責任，
    民事訴訟法第277條前段定有明文。又稱信託者，謂委託人
    將財產權移轉或為其他處分，使受託人依信託本旨，為受益
    人之利益或為特定之目的，管理或處分信託財產之關係，信
    託法第1條定有明文。質之，信託人將財產所有權移轉與受
    託人，使其成為權利人，以達到當事人間一定目的之法律行
    為而言。是信託關係因委託人信賴受託人代其行使權利而成
    立，故需基於受託人與委託人間合意訂立受託契約，始能發
    生，而主張信託關係存在之權利人，自應就此信託契約（或
    類似信託之無名契約）之成立負舉證之責。復按借名登記乃
    當事人約定一方所有應經登記之財產以他方為登記名義人，
    惟該財產之管理、使用、處分仍悉由未登記為所有權人之一
    方自行處理，其契約著重在當事人間之信任關係，並無不法
    ，應屬合法有效之契約，性質與委任契約類同，應類推適用
    委任關係終止、消滅之規定，不因當事人間將契約名之為信
    託契約，而影響該借名登記契約終止或消滅與否之判斷，此
    有最高法院91年度台上字第1871號、95年度台上字第7號判
    決意旨可資參照。
２、經查，兩造於80年5月27日委由代書林雪娥所代筆之原證七
    協議書，約定當時登記在被告名下之系爭53地號土地，由兩
    造各分得應有部分1/2，俟土地不得細分共有之法令限制規
    定廢止後，再行移轉登記與原告；同段139地號建地應有部
    分1/6 、140地號建地全部、75地號建地應有部分1/3、94地
    號建地應有部分1/2等四筆土地，當時仍登記在李水龍名下
    ，俟李水龍壽終後再由兩造均分繼承之。據證人即兩造之姊
    姊黃李阿惜於本院言詞辯論時證稱：「（法官問：李水龍是
    你父親，之前將財產分配給原、被告，女性繼承人是否都沒
    有分配遺產？）我們女性繼承人均拋棄繼承，但是要他們兄
    弟二人平均分配所有遺產。」、「（法官問：提示原證一、
    原證七、被證一，這三份文件，你是否知道這三份文件是在
    作何事？如是分配李水龍遺產，是如何分配？）原證一我不
    知道是何人所書立的，而且我沒有看過，其他文件我也沒有
    看過，我是聽我父親說過當時母親中風生病，要分家的時候
    ，父母親都是在被告家住，大部分都是被告奉養父母親，建
    地的部分原先是登記在我父親名下，後來是原告去辦理的，
    農地的部分本來就是登記在被告名下，但是應如何分配，我
    父親就沒有跟我提起。但我曾經對原、被告說過爸爸的遺產
    應該公平分配。」。又證人即兩造之妹妹林李美完亦到院證
    稱：「（法官提示原證一、原證七、被證一問：這三份文件
    ，你是否知道這三份文件是在作何事？如是分配李水龍遺產
    ，是如何分配？）原證一是我父親要留部分財產給自己，其
    他的準備分給兩造，原證七、被證一我都沒有看過。」、「
    （法官問：證人有無其他補充？）我要對兩造哥哥所表示的
    是，父母當時是與被告同住田地的部分是他們兩人輪流耕作
    ，但是每年都要將稻穀供養父母，至於父母過世之後，是要
    如何分配，這部分我不清楚。建地部分是父親過世之後，他
    們兩人自己分配的，我們其他姊妹也都沒有回去爭遺產。」
    、「（被告訴訟代理人：你父親過世之後登記於被告名下的
    田地之後是由何人耕作？）是由被告耕作，到現在還是。」
    、「（原告訴訟代理人：證人稱你父親過世之後，被告名下
    田地是由被告耕作，這種情形是從何時開始？）之前是兩人
    輪流耕作，父親過世之後我們就很少回去，我們就不知道詳
    情是由何人耕作，現在是被告在耕作。」等語（本院卷第27
    至31頁），顯見兩造於80年5月27日委由代書林雪娥所代筆
    之原證七協議書時，兩造之父親李水龍欲將當時登記在被告
    名下之系爭53地號田地及登記在李水龍名下之同段139、140
    、75、94地號建地，平均分配與兩造。與被告所稱嗣李水龍
    於81年9月1日死亡，兩造於辦理李水龍所留遺產之繼承登記
    時，以系爭53地號土地本登記為被告所有，依當時法令規定
    不得細分為共有，而該法令限制規定之修正復遙遙無期，爰
    另達成變更原證七所示協議書約定之協議，而以系爭53地號
    土地既登記在被告名下，就歸被告所有，但為求公平，故就
    其餘土地中僅將上開礁溪鄉○○○段十六結小段139地號建
    地（面積0.1125公頃，應有部分1/6）歸被告繼承取得；其
    餘同小段75地號田地（面積0.3463公頃，應有部分1/3）、
    同段94地號建地（面積0.0270公頃，應有部分1/2）、同段
    94-1地號建地（面積0.0270公頃，應有部分1/2）、同段140
    地號土地建地(面積0.0320公頃，所有權全部）則均歸原告
    繼承取得，而與兩造於81年12月21日委任代書黃春茂書立被
    證一之遺產繼承分割協議書乙節相符合。
(四)、再參酌兩造於80年5月27日委由代書林雪娥所代筆之原證七
    協議書及於81年12月21日委任代書黃春茂書立被證一之遺產
    繼承分割協議書，參與約定之當事人均屬男丁，排除女子部
    分之繼承等情，亦可證兩造在折衝系爭家產分配協議書之簽
    訂時，均以李水龍名下之財產為分配標的，不問該土地當時
    的名義係登記於何人之名下，故系爭53地號土地係屬被繼承
    人李水龍之遺產，應可認定。按繼承人自繼承開始時，除本
    法另有規定外，承受被繼承人財產上之一切權利、義務，民
    法第1148條定有明文，是縱形式上未登記於被繼承人名下之
    不動產，若實質上確屬被繼承人所有，自亦屬被繼承人之遺
    產，只是事後如何為繼承或分割之登記，並不影響其遺產之
    性質。本件以原證七協議書、被證一之遺產繼承分割協議書
    之內容綜合觀之，既係就李水龍所遺留之財產為分配，自應
    是以李水龍所遺留之所有財產為分配標的，是原告主張系爭
    53地號土地在於被證一之遺產繼承分割協議書所示分配遺產
    之範圍外，為兩造所未分配之土地，而應由兩造於本件再為
    分配云云，尚非可採。可見兩造於書立被證一之遺產繼承分
    割協議書並辦理繼承登記時，已同意將該登記在被告名下之
    系爭53地號土地，逕分歸被告取得，而不再列入李水龍遺產
    繼承分割協議書中。此外，原告復無法提出其他積極確切事
    證，足以證明前揭系爭53地號土地確有借名登記之事實，依
    舉證責任分配原則，自應受不利之認定。從而，原告主張系
    爭53地號土地為李水龍贈與兩造共有各取得1/2，僅借名登
    記於被告名下等情，即無可採，應認被告之抗辯為有理由。
四、綜上所述，原告請求被告應將系爭土地所有權應有部分1/2
    移轉登記予原告，為無理由，不應准許，應予駁回。
五、本件事證已臻明確，兩造其餘攻擊防禦方法經核與判決之結
    果不生影響，爰不另一一論述，併此敘明。
六、訴訟費用負擔之依據：民事訴訟法第78條。
中    華    民    國   100    年    12    月    12    日
                  臺灣宜蘭地方法院民事庭
                      法  官  張軒豪
正本係照原本作成。
如對本判決上訴，須於判決送達後20日內向本院提出上訴狀(須
附繕本)。如委任律師提起上訴者，應一併繳納上訴審裁判費。
中    華    民    國   100    年    12    月    12    日
                      書記官  林嘉萍